臺灣高等法院刑事判決　　　　　　　　96年度上訴字第1415號
上　訴　人　臺灣板橋地方法院檢察署檢察官
被　　　告　甲○○
　　　　　　　　　　現於臺灣臺北監獄臺北分監執行
上列上訴人因被告搶奪案件，不服臺灣板橋地方法院95年度訴字
第2142號，中華民國96年1月16日第一審判決（起訴案號：臺灣
板橋地方法院檢察署95年度偵字第13642號），提起上訴，本院
判決如下：
    主  文
上訴駁回。
    理  由
一、公訴意旨略以：被告甲○○夥同另1名真實姓名年籍不詳之
    成年男子，共同基於意圖為自己不法所有之犯意聯絡，於民
    國94年7月25日中午12時8分許，由該名男子騎乘不詳車牌號
    碼之機車，後座搭載被告，行經臺北縣三峽鎮○○街18號前
    時，趁被害人乙○○亦騎乘機車（後座搭載被害人之女）行
    經該處而未及注意之際，先將車身靠近被害人之機車，再由
    被告出手搶奪被害人頸部所佩掛之之金項鍊1條（價值新臺
    幣15,000元），得手後即乘機車揚長而去；因認被告涉犯刑
    法第325條第1項之搶奪罪嫌。
二、按犯罪事實應依證據認定之，無證據不得推定其犯罪事實。
    又不能證明被告犯罪者，應諭知無罪之判決，刑事訴訟法第
    一百五十四條第二項、第三百零一條第一項前段分別定有明
    文。所謂認定犯罪事實之證據，係指足以認定被告確有犯罪
    行為之積極證據而言，該項證據自須適合於被告犯罪事實之
    認定，始得採為斷罪之資料；又事實之認定，應憑證據，如
    未能發現相當確實證據，或證據不足以證明，自不能以推測
    或擬制之方法，以為裁判之基礎。又認定犯罪事實所憑之證
    據，無論直接或間接證據，其為訴訟上之證明，須於通常一
    般之人均不致有所懷疑，而得確信其為真實之程度者，始得
    據為有罪之認定，倘其證明尚未達到此一程度，而有合理之
    懷疑存在時，事實審法院復已就其心證上理由予以闡述，敘
    明其如何無從為有罪之確信，因而為無罪之判決，尚不得任
    意指為違法，最高法院29年上字第3105號、40年台上字第86
    號、76年台上字第4986號判例可資參照。
三、訊據被告堅詞否認有何搶奪犯行，辯稱：本件案發當天中午
    ，伊係與友人陳紹明共乘機車前往簡詩屏所經營位於臺北縣
    樹林市○○街435之1號之資源回收場販賣雜物，之後再前往
    臺北縣鶯歌鎮之友人住處，伊根本未在本件案發時、地搶奪
    被害人之財物，且伊事後還有請警員幫伊調出當天中午伊與
    陳紹明共乘機車行駛於臺北縣樹林市柑園橋上之監視錄影畫
    面，伊不可能於這麼短的時間內從柑園橋騎至本件案發地點
    搶奪等語。
四、經查：
  (一)本件被害人於94年7 月25日中午12時8 分許，騎乘機車搭載
    其女，行經臺北縣三峽鎮○○街18號前時，遭兩名共騎機車
    之男子以前座之人騎車、後座之人出手行搶之方式，搶奪被
    害人頸部所佩掛之金項鍊1 條得手等事實，業據證人即被害
    人乙○○於偵查中及原審審理時證述明確（見偵查卷第14
    頁之調查筆錄、第43至第44頁之訊問筆錄，本院95年12月19
    日審判筆錄第15至第16頁），並有案發地點監視器錄影翻拍
    照片3幀（見偵查卷第30至第31頁）、證人乙○○所提出之
    金項鍊照片、保單各1紙（見偵查卷第55頁）等在卷可稽，
    堪信屬實。
  (二)證人乙○○於偵查中及原審審理時，固迭次證稱：伊當時有
    看到後座歹徒的臉孔，印象很深刻，伊非常確定被告就是當
    時坐於機車後座、伸手搶伊金項鍊之男子等情（見偵查卷第
    14頁反面之調查筆錄、第45頁、第50頁之訊問筆錄，原審95
    年12月19日審判筆錄第20頁）。惟查，關於當日行搶歹徒所
    配戴之安全帽款式，證人乙○○先後所述不一，其於警詢時
    ，原證稱：「兩人均頭戴『半罩式』安全帽」等語（見偵查
    卷第14頁反面之調查筆錄），嗣於檢察官訊問時，證人乙○
    ○則證稱：「他們二人都有戴『全罩式』的安全帽」等語（
    見偵查卷第44頁之訊問筆錄），再於原審審理時，證人乙○
    ○先係證稱：「（搶妳的歹徒有無戴安全帽？）有。不記得
    是全罩還是半罩」等語，繼之又證稱：「歹徒的安全帽是後
    面罩起來，前面有帽沿，但前面沒有罩起來」等語（見原審
    本院95年12月19日審判筆錄第16頁、第18頁），觀諸證人乙
    ○○上開證述內容，其對於當時所見行搶歹徒所配戴之安全
    帽款式究為「全罩式」或「半罩式」，已非可明確指認；況
    且，無論行搶之歹徒所配戴者，為全罩式或半罩式之安全帽
    ，該安全帽對於歹徒之相貌及臉部外觀，必有相當程度之掩
    飾效果，而衡諸行搶之歹徒係以將機車駛近證人乙○○機車
    之方式，趁證人乙○○不及防備之際，扯下證人乙○○佩掛
    於頸部之金項鍊，該歹徒行搶之動作，必僅發生於幾秒鐘之
    瞬間，且於得手後，亦必由騎乘機車者加速駛離現場逃逸，
    證人乙○○亦自承：伊與歹徒面對面時間，僅有幾秒鐘等語
    （見原審95年12月19日審判筆錄第18頁），是於如此短暫、
    急迫之時間內，且歹徒復頭戴安全帽遮掩其部分相貌及臉部
    外觀，於此情形下，證人乙○○竟能對於該歹徒之臉孔「記
    憶深刻」，並能明確指認，此實不能令人無疑；參以證人乙
    ○○於遭搶當時，正騎乘機車搭載其女行駛於道路上，其面
    對歹徒突如其來之搶奪舉動，除必定受有相當程度之驚嚇外
    ，亦須立即穩住機車車身，以免重心不穩人車倒地，傷及自
    身及愛女，則證人乙○○於事發當時，是否確能將其注意力
    集中於觀察及記憶歹徒之容貌，殊非無疑。抑有甚者，證人
    乙○○於原審審理時，亦自承：伊當時沒注意該名後座之歹
    徒有沒有戴眼鏡，伊追歹徒機車的時候，連歹徒機車車號都
    忘記要記下來等語（見原審95年12月19日審判筆錄第16頁）
    ，顯見證人乙○○於遭搶當時，對於該動手行搶之歹徒有無
    戴眼鏡之臉部顯著特徵，已未能注意及之，且於驅車追趕之
    際，亦因驚恐未定而未記下歹徒車號，其又焉能獨就該名歹
    徒臉孔「記憶深刻」，並於日後指訴不移？是證人乙○○前
    開對於被告之指認，即難遽採。
  (三)再者，本件指認被告之過程，據證人乙○○於原審審理時，
    結證稱：伊遭搶後，即前往警察局報案，當時警員只拿1張
    非彩色的照片給伊指認，之後警員通知伊去派出所，伊在派
    出所內就看到被告本人，偵查卷第24至第29頁之指認紀錄表
    都是事後重新作的，並不是第1次指認的紀錄，警員第1次給
    伊指認的被告照片不在偵查卷第24至第29頁之彩色照片內等
    語（見原審95年12月19日審判筆錄第16至第17頁）；依證人
    乙○○上開證述情節，顯見其於案發後前往警局報案時，警
    員僅提供非彩色之被告照片1張供其指認，經證人乙○○依
    該照片而為指認後，警員即鎖定被告為犯罪嫌疑人，而將被
    告帶回警局，並通知證人乙○○前來當面指認被告，事後再
    重新製作完整之指認紀錄表；由上開證人乙○○初次於警局
    依照片指認被告之過程觀之，當時警員既僅出示被告之非彩
    色照片1張供證人乙○○指認，而未踐行合法之相片指認程
    序（至少須提供多數影像清晰、外觀特徵非顯然相異者之照
    片，並告以指認人犯嫌非必於該等照片之內），證人乙○○
    依據該單一之照片為指認時，自難保不受「先入為主」之想
    法所影響，率認警員所提供之照片即為當時行搶歹徒之照片
    ；而證人乙○○一旦於初次照片指認時指認被告，「被告即
    為當時行搶歹徒」之觀念，將更易於深植其記憶之中，則證
    人乙○○於日後之偵審程序中當面見到被告本人時，對於被
    告堅指不移，自亦屬當然之結果；惟本件證人乙○○最初依
    據照片指認被告時，既有上開無法確保其客觀性、正確性之
    情狀存在，其日後對於被告本人所為之指認，即無法排除誤
    認之可能性，無從遽信。又關於本件搶奪案件之破獲，係因
    證人乙○○已於警局指認被告之照片，警員始鎖定被告為犯
    罪嫌疑人，而帶同被告到案偵辦，此亦據承辦本件搶奪案件
    之臺北縣政府警察局三峽分局警員余俊男、顏燄祥、鐘大智
    等人於原審審理時到庭結證明確（見原審95年12月19日審判
    筆錄第12頁，96年1月2日審判筆錄第6頁、第8頁），足見本
    件被告之所以涉案，全憑證人乙○○之指認為據，而證人乙
    ○○之指認，既有前述誤認之可能性存在，於欠缺其他積極
    事證足佐之情形下，自不能遽為不利於被告之認定。
  (四)再觀諸卷附本件案發地點監視器錄影翻拍照片3幀（見偵查
    卷第30至第31頁），僅能憑以認定確有兩名頭戴安全帽之男
    子，共乘一輛機車行經本件案發地點之事實，且縱依證人乙
    ○○之證述，該兩名男子即為當時搶奪證人乙○○金項鍊之
    歹徒，惟自照片之內容仍無從窺見該兩名男子有何足以特定
    或識別之特徵，更遑論據以認定被告即為機車後座之男子；
    至卷附證人乙○○所提出之金項鍊照片、保單各1紙（見偵
    查卷第55頁），亦僅證明證人乙○○確為該金項鍊所有人之
    事實，無從認定被告為本件搶奪證人乙○○上開金項鍊之人
    ；是上開監視器錄影翻拍照片、金項鍊照片、保單等，亦均
    不能執為不利於被告之認定。
  (五)至公訴人雖以：證人陳紹明、簡詩屏等人於偵查中之證述內
    容，均不足作為被告於案發時之不在場證明等情；惟查，刑
    事案件之被告本不負有自證己無罪之義務，應由檢察官就被
    告之犯罪事實負舉證之責任，是縱被告所舉之證人陳紹明、
    簡詩屏等2人，渠等證述之內容尚無法為被告提供明確之不
    在場證明，然此亦不得憑為不利於被告之認定；公訴人執上
    情作為認定被告犯罪事實之論據，尚有誤會，併予敘明。
五、綜合全案卷證，本件證人乙○○於偵審中對於被告之指認，
    既尚有上開合理之懷疑存在，而公訴人所指之其餘證據，亦
    均不足為被告涉犯搶奪罪嫌之積極證明，其指明之證明方法
    ，復無從說服法院以形成被告有罪之確信。此外，復查無其
    他積極證據足以認定被告確有公訴人所指之犯行，原審基於
    無罪推定之原則，因為無罪判決之諭知，經核並無違誤。檢
    察官提起上訴，仍謂：被害人在警詢、偵查中多指認被告搶
    奪，與證人顏燄祥、鐘大智證述相符；證人陳紹明、簡詩屏
    不足為證明被告有利之證述云云，指摘原判決不當。惟基於
    前述理由，仍應認上訴為無理由，而予駁回。
據上論斷，應依刑事訴訟法第368條，判決如主文。
本案經檢察官賴俊雄到庭執行職務。
中　　華　　民　　國　　96　　年　　5　　月　 　3 　　日
　　　　　　　　　刑事第十六庭  審判長法　官  葉騰瑞
　　　　　　　　　　　　　　　　　　  法　官  莊明彰
　　　　　　　　　　　　　　　　　　  法　官  吳鴻章
以上正本證明與原本無異。
如不服本判決，應於收受送達後十日內向本院提出上訴書狀，其
未敘述上訴之理由者並得於提起上訴後十日內向本院補提理由書
（均須按他造當事人之人數附繕本）。
                                      書記官  吳素雲
中　　華　　民　　國　　96　　年　　5 　　月　　3 　　日
